臺灣高等法院臺南分院刑事判決　　　　　　 九十年度上訴字第一九三號　　 Ｃ
　　　上　訴　人
　　　即　被　告　丙　○　○
　　　選任辯護人　裘　佩　恩
右上訴人因偽造文書等案件，不服中華民國九十年六月十三日臺灣台南地方法院九十
年度訴字第三七○號第一審判決（起訴案號：臺灣台南地方法院檢察署八十九年度偵
字第四九一三、一三○九四號），提起上訴，本院判決如左：
      主      文
原判決關於被告丙○○侵占部分及定執行刑部分，均撤銷。
丙○○共同連續意圖為自己不法之所有，而侵占自己持有他人之物，處拘役伍拾玖日
，如易科罰金，以佰元折算壹日。
其他上訴駁回。
      事      實
一、丙○○與丁○○（已判決確定）係夫妻，緣丁○○之母厲吳美玉與紀蘇玉霞、黃
    美惠等人，於民國（下同）七十一年三月間籌組「迷你愛心基金會」（未辦理法
    人登記），會員約卅人，聚會時由會員任意捐款，集資濟助貧苦。嗣於八十六年
    十二月間，「迷你愛心基金會」會長紀蘇玉霞、會計黃美惠及厲吳美玉，經台南
    市循理教會李冠雄傳教士引介，探訪車禍受傷乙○○，乃決定自八十七年一月起
    ，每月捐助乙○○新台幣（下同）二千元，由會計黃美惠按月將捐助款交厲吳美
    玉轉交乙○○。厲吳美玉將八十七年一月份捐助款，親自交乙○○，自八十七年
    二月間起，每月捐助款，即按月交丁○○或丙○○，囑二人代轉乙○○。惟丙○○與丁○○竟共同意圖為自己不法所有，基於概括犯意，於八十七年四月間，相
    偕前往乙○○住處，交付八十七年四月份捐助款，並向乙○○偽稱「迷你愛心基
    金會」將停止對其捐助。丁○○、丙○○除於八十七年五月廿九日，再匯二千元
    予乙○○外，自八十七年六月至八十八年十一月止，即未將持有每月二千元捐助
    款，轉交乙○○，共同連續十八個月侵占「迷你愛心基金會」會員共有現款三萬
    六千元。迨於八十八年十二月間，丁○○不知何故，突以電話向乙○○表示「迷
    你愛心基金會」，將繼續按月捐助乙○○，並再詢問乙○○郵局帳號，以供匯款
    。乙○○將帳號告知丁○○，即又於八十八年十二月廿一日收到一筆二千元匯款
    ，翌日再收另筆四千元匯款，乙○○遂以電話向厲吳美玉致謝，厲吳美玉始知乙○○已有年餘，未收到「迷你愛心基金會」捐助款。事經該基金會長紀蘇玉霞得
    知，要求丁○○提出轉交捐助款予乙○○證明，丁○○與丙○○為掩飾侵占犯行
    ，乃另行起意，基於行使偽造文書共同犯意，由丙○○於八十八年十二月間某日
    ，在台南市不詳處所，接續偽造「台南網郵局8支儲匯壽險專用章88119.林佳蓉
    」及「台南金華郵局 (37)儲匯壽險專用章000000-000000.甲○○」印章各一顆
    ，並偽造附表一所示匯款人「迷你愛心會」、丁○○，受款人「段麗麗」、乙○○，金額均為二千元郵局郵政國內匯款執據各一紙，分別加蓋偽造印章，接續偽
    造完成足以證明迷你愛心會，丁○○於八十八年一月十九日匯款二千元至乙○○
    帳戶，及丙○○於八十八年七月廿日匯款二千元至乙○○帳戶郵局國內匯款執據
    各一紙。繼由丁○○持以行使，在八十八年十二月間某日，於台南市不詳地點，
    出示予紀蘇玉霞，表示已匯款予乙○○，足生損害於乙○○、郵局及儲匯工作員
    林佳蓉、甲○○。嗣因紀蘇玉霞要求丁○○查詢，何以受款人未收到匯款？丙○○乃於八十九年一月四日下午三時許，持偽造八十八年七月廿日匯款執據，佯向
    台南金華郵局儲匯工作員甲○○查詢，經甲○○發現，報警查獲。
二、案經台南市警察局第六分局報請，台灣台南地方法院檢察署檢察官偵查起訴。
      理      由
一、訊據上訴人即被告丙○○供承於於八十七年四月與妻丁○○至乙○○住處交付捐
    助款，及於八十九年一月四日，持一紙由其填寫於八十八年七月廿日台南金華郵
    局匯款執據一紙，向金華郵局查詢等情，然否認有右揭侵占及偽造文書犯行，辯
    稱：伊確已將迷你愛心基會捐助款，按月匯給乙○○，未加以侵占，更未偽造郵
    局專用章及匯款執據云云。惟查：
  (一)迷你愛心基金會自八十七年一月起，按月捐助乙○○二千元，第一個月捐助款，
    係由厲吳美玉親自交乙○○。八十七年二月起，至八十八年十一月止，均由基金
    會會計黃美惠，按月將捐助款交厲吳美玉，再交予丁○○或丙○○，囑其轉交乙○○。惟丁○○與丙○○於八十七年四月間，相偕至乙○○處轉交八十七年四月
    份捐助款，即同時向乙○○表示基金會，將停止對其捐助，除於八十七年五月廿
    九日，在台南市南小北郵局以丁○○名義，再匯二千元予乙○○外（詳本院卷八
    四至八五頁），嗣後乙○○即未再收到該基金會捐助款。直至八十八年十二月間
    ，丁○○突以電話再詢問乙○○郵局帳號，表示迷你愛心基金會，將繼續捐助乙○○，並於八十八年十二月廿一日匯款二千元、於八十八年十二月廿二日匯款四
    千元，至乙○○帳戶。乙○○收到捐助款，為表感謝，乃以電話向厲吳美玉道謝
    ，始發現迷你愛心基金會，從未中斷捐助乙○○等情，業據迷你愛心基金會會長
    紀蘇玉霞、會計黃美慧及乙○○、厲吳美玉、李冠雄於警偵訊證述明確（詳警卷
    九、十頁，偵查卷四至九頁），有台南郵局八十九年十月四日支00000000-001號
    函附乙○○東門郵局000000-0帳戶八十七、八十八年資金往來明細五紙在卷可證
    （詳偵查卷廿七至廿八之四頁）。即被告丙○○及丁○○更直承：厲吳美玉確自
    八十七年二月起至八十八年十一月止，均按月將捐助款二千元交渠二人，以便轉
    交乙○○等情。由此可見，本件迷你愛心會自八十七年六月至八十八年十一月止
    ，計十八個月，確有每月交付二千元予丙○○及丁○○。然乙○○自八十七年六
    月至八十八年十一月止，則均未收到該十八筆每月二千元捐助款等情屬實。至八
    十七年五月廿九日二千元匯款，證人乙○○於本院調查時，先則供稱其有賣茶葉
    ，但不敢確定八十七年五月廿九日該筆二千元，是否為賣茶葉予被告的錢，其後
    又稱該二千元係賣茶葉予被告茶葉錢云云（詳本院卷一四八、一五○）。證人乙○○就此既無法確認，依證據法則，有疑應作有利被告解釋原則。此部分應作有
    利被告認定，即應認該八十七年五月廿九日所匯寄二千元，係被告寄予乙○○迷
    你愛心會捐助款，併此敘明。另被告丙○○於本院審理程序中提出案外人郭素玲
    日記紙影本乙份為證（本院卷四二頁），辯稱由該日記紙記載每月應匯款二千元
    予乙○○，足證被告確已按月匯款予乙○○云云。然此項記載姑不論未經證人郭
    素玲證實，縱認有此日記記載，然證人乙○○自八十七年六月至八十八年十一月
    止，確未收到任何一筆由迷你愛心基金會所匯寄捐助款，已如前論。此一日記影
    本尚不能證明被告丙○○夫妻已按月匯寄捐助款予乙○○，併為指明。
  (二)被告丙○○雖辯稱捐助款，均已匯予乙○○，伊在外工作，遇有郵局即匯款，非
    在固定郵局匯款，並提出丁○○於八十八年一月十九日匯款二千元至乙○○帳戶
    ，及其本人於八十八年七月廿日匯款二千元至乙○○帳戶郵局匯款執據各一紙，
    以資證明云云。然乙○○在全國各地郵局僅設立一個帳戶（詳本院卷八六頁），
    即前揭台南市東門郵局000000-0號帳戶，該帳戶自八十七年六月至八十八年十一
    月止，經向郵局函查結果，除於八十七年九月十日，由王明珠在高雄順昌郵局匯
    寄二千元茶葉錢予乙○○（詳本院卷一三五至一三六頁），此外即無任何一筆二
    千元匯入乙○○000000-0號帳戶，有台南郵局九十年十月八日支00000000-004號
    函附000000-0號乙○○帳戶資金往來明細八紙在卷可稽（詳本院卷八六至九四頁
    ）。被告丙○○辯稱，自八十七年六月至八十八年十一月止，均按月將捐助款匯
    予乙○○，即非可信。又同案被告丁○○於原審供稱：伊捐助款均有匯給乙○○
    ，沒給乙○○部分的錢，均已還迷你愛心會等語（詳原審卷廿五頁、廿九頁、卅
    二頁），並有丙○○於八十九年二月十七日償還迷你愛心基金會二萬八千元收據
    乙紙在卷可憑（詳原審卷卅二頁背面）。倘被告堅信將捐款均已交付乙○○，何
    須案發後又償還愛心基金會二萬八千元，凡此在在證明被告夫妻二人侵占捐款屬
    實。被告丙○○與勵慧菁連續侵占迷你愛心基金會捐助款三萬六千元事實，堪以
    認定。至八十七年九月十日該筆由王明珠所匯二千元，依證人乙○○於本院供稱
    ，此二千元係王明珠向其購買茶葉款項等語，即被告丙○○於本院亦供承證人乙○○家中有賣茶葉等情（詳本院卷一四八、一五一頁）。證人乙○○供稱該八十
    七年九月十日二千元係王明珠向其購買茶葉錢，堪以採信。依此更足以證明自八
    十七年六月至八十八年十一月止，被告丙○○及丁○○未再匯寄迷你愛心基金會
    捐助款予乙○○。
  (三)至被告丙○○提出於丁○○於八十八年一月十九日匯款二千元至乙○○帳戶，及
    丙○○於八十八年七月廿日匯款二千元至乙○○帳戶郵局國內匯款執據各一紙，
    以證明確於八十七年六月至八十八年十一月止，曾匯款予乙○○之事實云云。惟
    查該二紙郵局國內匯款執據，其中八十八年七月廿日匯款二千元執據，被告丙○○供承該執據二千元係其字跡，為其親自填寫辦理匯寄給乙○○，已據被告丙○○於警訊供承在卷（詳警卷三頁背面、四頁，偵查卷廿四頁），並有匯票號碼十
    六號執據一紙在卷可憑（詳本院卷一七九之一頁附件袋）；另八十八年一月十九
    日匯款二千元執據，據同案被告丁○○於偵查中供承，該紙八十八年一月十九日
    匯款，係其至網寮郵局親自填寫辦理等語（詳偵查卷十五、廿四頁），並有匯票
    號碼廿三號執據一紙在卷可憑（詳偵查卷十六頁）。又該二紙執據（八十八年一
    月十九匯票號碼廿三號，八十八年七月廿日匯票號碼十六號），其中八十八年七
    月廿日該紙執據，依台南市金華郵局儲匯工作員甲○○於警訊時供證稱：(1)郵局
    存根聯八十八年七月廿日第十六號匯款單（詳警卷十一頁），與丙○○提出八十
    八年七月廿日執據（詳本院卷一七九之一頁附件袋），二者不相符。前者係由黃
    瓊玉匯款六萬零七百二十元予趙海霞，後者則係丁○○匯款二千元予乙○○。(2)
    郵局使用電腦字體與丙○○提出八十八年七月廿日執據電腦字體不相同。前者為
    撞針式印表機列印，後者係噴墨式印表機列印（詳本院卷一六六頁）。(3)郵局使
    用專章與丙○○提出八十八年七月廿日執據郵局儲匯壽險專用章不同。前者字體
    細小，後者字體粗大。(4)又郵局電腦程式係於八十八年十一月間始更改於匯款執
    據登錄受款人姓名。但丙○○提出八十八年七月廿日匯款執據，竟已出現登錄有
    受款人乙○○姓名（詳本院卷一七九之一頁附件袋），此由郵局存根聯八十八年
    七月廿日第十六號匯款單執據無登錄受款人趙海霞姓名，更可以證明（詳警卷十
    一頁）。(5)郵局存根聯印證欄經辦人流水編號、終端機號碼及印章所示日期，與
    丙○○提出八十八年七月廿日執據不相同。前者係00000000,1C6,88.7.20-7；後
    者係00000000,1C4,88.7.20-1（以上詳警卷六至七頁）。另其中八十八年一月十
    九日被告提出執據，其承辦人林佳蓉代號為206024，然此一代號事實上為甲○○
    使用，並非林佳蓉代號，已據證人甲○○於本院供證明確（詳本院卷卅頁）。綜
    上所述，顯見被告提出八十八年一月十九日及八十八年七月廿日匯款執據，以證
    明確有匯款予乙○○，顯非屬郵局所製作匯款執據，而均係屬偽造，殆可確認。
  (四)至本件本院將被告丙○○於原審自承係其親筆書寫八十八年七月廿日匯款執據，
    經與八十八年十二月廿一日真正匯二千元予乙○○郵局存查聯執據（詳警卷十二
    頁），均送請法務部調查局鑑定二者筆跡，是否前者依後者所臨摹複製。經鑑定
    結果認被告丙○○提出八十八年七月廿日執據，非依據八十八年十二月廿一日匯
    款執據臨摹複製，有法務部調查局九十年十一月廿七日陸(二)字第九○○七六三
    三四號鑑定通知書乙份在卷可稽（詳本院卷一六四至一七九頁）。雖本院提示該
    鑑定通知予被告丙○○陳述意見時，丙○○又改稱其所提出八十八年七月廿日匯
    款執據非其筆跡，故該執據非其所偽造云云。惟被告丙○○已於原審及本院調查
    時均供承其提出向郵局查詢八十八年七月廿日執據係其親筆字跡，另八十八年一
    月十九日執據則係丁○○字跡（詳原審卷廿四頁、本院卷卅一頁）。且該鑑定通
    知僅函示送鑑結果，受鑑定二者文件，八十八年七月廿日執據，非依八十八年十
    二月廿一日執據臨摹而來，但未否定該八十八年七月廿日執據非由丙○○所書寫
    ，更未否定二張匯款執據，非同一人所為。準此以言，被告丙○○於本院又改稱
    八十八年七月廿日匯款非其偽造執據，要非可信。
  (五)又本件被告丙○○，另行起意行使偽造郵局匯款執據部分，係丁○○於迷你愛心
    基金會長紀蘇玉霞獲知乙○○未收到捐助款，乃要求丁○○提出轉交捐助款予乙○○證明，丙○○與丁○○乃提出上揭八十八年一月十九日及八十八年七月廿日
    郵政國內匯款執據二紙，以為證明。嗣經紀蘇玉霞要求丁○○向郵局查詢何以受
    款人未收到匯款，由丙○○於八十九年一月四日持八十八年七月廿日匯款執據向
    金華郵局儲匯工作員甲○○查詢，始發現本件偽造文書案，報警查獲等情，業據
    證人甲○○於警訊證述明確，並有該二紙偽造匯款執據在卷可資佐證（詳警卷五
    至六頁、偵查卷十六頁、本院卷一七九之一頁）。被告丙○○與勵慧菁二人，自
    八十七年六月至八十八年十一月止，連續十八個月，確未匯捐助款予乙○○，已
    如前述。丙○○於原審時復自承所提出八十八年一月十九日及八十八年七月廿日
    匯款執據受款人、金額、匯款人及帳戶等手寫文字，分係丁○○與伊所填寫不諱
    （詳原審卷廿四頁）。職是該二紙郵政國內匯款執據，顯係被告丙○○所偽造，
    由丁○○及丙○○，分別持以行使。被告丙○○辯稱，未偽造文書云云，不足採
    信。再者該紙八十八年七月廿日偽造匯款執據其印文與台南金華郵局儲匯工作員
    甲○○辦理郵局儲匯壽險業務時所蓋用專用章不符，業據甲○○證述在卷，已如
    前述。衡諸經驗法則，當係以偽造印章加蓋而成。
  (六)綜上論證，本件迷你愛心基金會自八十七年六月至八十八年十一月止，確將每月
    捐助予乙○○二千元捐助款，計有十八筆二千元，經由該基會會計黃美惠交予會
    員厲吳美玉，再轉交被告丙○○、丁○○夫妻屬實。然依乙○○設於郵局唯一帳
    戶，於上揭期間顯示，卻無匯入該十八筆二千元匯款。既然被告夫妻已收受十八
    筆捐助款，而受捐助人復未收到分文，則是項捐助款，係由被告夫妻所侵占，應
    可確認。其後，被告夫妻所提出八十八年一月十九日及八十八月七月廿日匯款執
    據，依上開各項事證比對分析，更經證實非屬郵局製作，乃係偽造。準此被告夫
    妻二人偽造所提出二紙匯款執據，亦可確認。本件事證明確，被告丙○○犯行，
    堪以認定。
二、查被告丙○○侵占迷你愛心基金會捐助乙○○款項，核其所為，係犯刑法第三百
    三十五條第一項侵占罪。其偽造郵政國內匯款執據，持以行使，則係另犯刑法第
    二百十六條、第二百十條行使偽造私文書罪。又被告偽造郵局儲匯壽險專用章及
    印文，乃偽造私文書部分行為；又偽造私文書低度行為，為行使偽造私文書高度
    行為吸收，均不另論罪。公訴意旨以郵局儲匯壽險專用章係公印，郵政國內匯款
    執據係公文書，認被告此部分行為係犯刑法第二百十六條、第二百十一條行使偽
    造公文書罪。惟查郵局儲匯壽險專用章，非依印信條例規定，由上級機關所製發
    印信，以表示公署或公務員資格印信，核屬於普通印章，要非公印至明（最高法
    院六十九年台上字一六七六號判例參照）。又本件匯款執據係郵政機關從事私法
    行為所簽發執據，乃屬私文書（最高法院廿七年上字第二九四九號、七十三年台
    上字五八七○號判例參照），公訴人認係公文書，即有未洽。此部分起訴法條，
    應予變更。被告丙○○與其妻丁○○就所犯侵占及行使偽造私文書，有犯意聯絡
    及行為分擔，均為共同正犯。被告丙○○先後多次侵占犯行，時間緊接，犯罪構
    成要件相同，顯係基於概括犯意反覆為之，為連續犯，應依刑法第五十六條規定
    ，以一罪論，並加重其刑。至被告偽造二紙執據係接續所為，應祇論以一偽造行
    為，併此敘明。又被告丙○○所犯二罪間，犯意各別，行為互殊，應分論併罰。
三、原審就被告丙○○所犯連續侵占部分，認罪證明確，因予論罪科刑，固非無見；
    惟查本件被告夫妻於八十七年五月廿九日仍有匯寄二千元予乙○○，已如前述。
    原判決認被告係自八十七年五月起即侵占迷你愛心會基金會捐助款，即有不當。
    被告丙○○上訴意旨，否認有侵占捐助款，指摘原判決不當，固無可取。然原判
    決就被告丙○○侵占部分所認定事實，既有可議，自應由本院將原判決關於侵占
    罪部分予以撤銷改判。爰審酌被告侵占款項僅三萬六千元，金額不多，惟侵占善
    心人士捐助款行為，心態可議，且犯後否認犯行，犯後態度不佳等一切情狀，量
    處如主文第二項所示之刑，併諭知所處拘役，如易科罰金，以三百元折算一日，
    以資懲儆。
四、原審就被告丙○○所犯行使偽造私文書部分，認被告丙○○罪證明確，因予適用
    刑法第二十八條、第二百十六條、第二百十條、第四十一條第一項前段、第二項
    、第二百十九條、第三十八條第一項第三款，罰金罰鍰提高標準條例第一條前段
    、第二條規定，併審酌被告犯罪一切情狀，就被告所犯行使偽造私文書罪，量處
    有期徒刑六月，併諭知所處徒刑，如易科罰金，以三百元折算一日之標準，以資
    懲儆。併敘明附表二所示偽造郵政國內匯款執據二紙，為被告所有因犯罪所得，
    至偽造郵局儲匯壽險專用章二枚，雖未扣案，惟不能證明已滅失，均依刑法第二
    百十九條，併予宣告沒收。本院經核原判決就被告丙○○所犯行使偽造私文書罪
    ，認事用法，均無違誤，量刑亦稱妥適。被告丙○○上訴意旨，否認偽造文書犯
    行，並指摘原判決不當，為無理由，應予駁回。
五、至公訴意旨另以：被告丙○○另偽造「安平分行八十八年七月三十日收稅之章」
    及該行行員「顏淑惠」公印各一顆犯行云云。惟依卷附資料，並無此部分事證，
    然公訴人認被告丙○○此部分犯行與前揭有罪部分，有接續犯關係，為實質上一
    罪，爰不另為無罪諭知，附此說明。
據上論斷，應依刑事訴訟法第三百六十九條第一項前段、第三百六十四條、第三百六
十八條、第二百九十九條第一項前段，刑法第廿八條、第五十六條、第三百三十五條
第一項、第四十一條第一項，罰金罰鍰提高標準條例第一條、第二條，判決如主文。
本案經檢察官李傳來到庭執行職務。
中    華    民    國      九十一      年      一      月      十        日
                                  臺灣高等法院臺南分院刑事第五庭
                                      審判長法官  茆    臺    雲
                                            法官  蔡    長    林
                                            法官  董    武    全
右正本證明與原本無異。
如不服本判決，應於判決送達後十日內向本院提出上訴狀，其未敘述理由者並應於提
出上訴狀後十日內向本院補提理由書（應附繕本)。
                                      法院書記官  黃    全    忠
中    華    民    國      九十一      年      一      月      十一      日
附錄法條：
刑法第二百十條
偽造、變造私文書，足以生損害於公眾或他人者，處五年以下有期徒刑。
刑法第二百十六條
行使第二百十條至第二百十五條之文書者，依偽造、變造文書或登載不實事項或使登
載不實事項之規定處斷。
刑法第三百三十五條
意圖為自己或第三人不法之所有，而侵占自己持有他人之物者，處五年以下有期徒刑
、拘役或科或併科一千元以下罰金。
前項之未遂犯罰之。
附表一：偽造匯款執據
┌──┬────┬─────┬─────┬──────┬───┬───┐
│編號│匯款號碼│受款人姓名│ 匯款金款 │匯 款 郵 局 │承辦人│匯款日│
├──┼────┼─────┼─────┼──────┼───┼───┤
│01  │ 00023  │  段麗麗  │台幣2000元│台南網寮郵局│林佳蓉│880119│
├──┼────┼─────┼─────┼──────┼───┼───┤
│02  │ 00016  │  乙○○  │台幣2000元│台南金華郵局│甲○○│880720│
└──┴────┴─────┴─────┴──────┴───┴───┘
附表二：
1.偽造郵政國內匯款執據二紙。
2.偽造郵局儲匯壽險專用章二枚。
